【裁判字號】    97,消債更,48
【裁判日期】    980619
【裁判案由】    更生事件
【裁判全文】
臺灣臺北地方法院民事裁定            97年度消債更字第48號
聲  請  人
即債務人    甲○○
上列當事人因消費者債務清理條例事件聲請更生，本院裁定如下
：
    主  文
聲請駁回。
聲請費用由聲請人負擔。
    理  由
一、聲請意旨略以：債務人有不能清償債務情事，依中華民國銀
    行公會會員辦理消費金融案件無擔保債務協商機制，與各參
    與協商之債權銀行達成分期還款協議，約定自96年1 月起，
    分120 期，按月償還新臺幣（下同）16,895元，惟債務人每
    月平均薪資僅約28,000元，扣除基本生活費用後，已無力履
    行原協商條件，而債務人女兒與女婿分居後，母子均投靠債
    務人，債務人經濟倍加困難，債務人未能履行原協商條件，
    確有不可歸責於己之事由，爰依法聲請更生等語。
二、按聲請更生或清算不合程式或不備其他要件者，法院應以裁
    定駁回之，但其情形可以補正者，法院應定期間先命補正，
    消費者債務清理條例（下稱消債條例）第8 條定有明文。債
    務人與金融機構協商成立者，不得聲請更生或清算，但因不
    可歸責於己之事由，致履行顯有重大困難者，不在此限，此
    項規定，於消債條例施行前，債務人依金融主管機關協調成
    立之中華民國銀行公會會員辦理消費金融案件無擔保債務協
    商機制與金融機構成立之協商準用之，亦為消債條例第151
    條第5 項、第6 項所明定。依此，債務人如於消債條例施行
    前，已利用金融主管機關協調成立之中華民國銀行公會會員
    辦理消費金融案件無擔保債務協商機制，與金融機構成立協
    商，即須依約清償債務，僅於其後發生情事變更，在清償期
    間收入或收益不如預期，致原協商條件履行顯有重大困難甚
    或履行不能，且因不可歸責於己之事由所致，始能聲請更生
    或清算。此項規定旨在避免債務人任意毀諾已成立之協商，
    濫用更生或清算之裁判上債務清理程序。蓋該債務清償方案
    係經債務人行使程序選擇權而與債權人締結之債務清理契約
    ，其即應受該契約之拘束。至如認該協商方案履行有其他不
    適當情形，即應再循協商途徑謀求解決，不得逕依消債條例
    聲請更生或清算。是以，若為協商成立前即已存在，或雖尚
    未發生然債務人可合理預見可能發生之事由，債務人於協商
    時本即應加以考慮在內，其發生自不得執以認為係不可歸責
    於債務人之事由。債務人若非因不可歸責於己之事由而毀諾
    ，債權人是否仍願與之重新協商，則應由債權人評估該債務
    人之資力、債信、新還款計畫可行性等因素後自行決定，縱
    嗣後債權人確無意願與此債務人重新協商，亦非法所不許，
    債務人不得執此為由聲請更生或清算。
三、本件債務人主張其未能履行原協商條件，無非係以：其每月
    收入僅約28,000元，扣除基本生活費用後，已無力履行原協
    商條件，而債務人女兒母子投靠債務人後，債務人之經濟倍
    加困難為其論據。經查：
  (一)債務人於95年12月間依中華民國銀行公會會員辦理消費金融
    案件無擔保債務協商機制與金融機構成立協商，並自96年1
    月間起履行按月償還16,895元之協商條件，至97年2 月間毀
    諾，有台新銀行97年6 月26日台新債協97法更字第30063 號
    函及函附協議書附卷可稽。而債務人於協商成立時之收入總
    額為325,377 元，毀諾前之收入總額為307,271 元，其間並
    無收入或收益不如預期情事，亦有稅務電子閘門財產所得調
    件明細表在卷可憑。參以債務人同意每月償還16,895元之協
    商條件，應已考量自身還款能力，並就籌措資金來源為規劃
    ，並衡之債務人於協商成立後並無收入或收益不如預期情事
    ，尚難認債務人無法履行原協商條件，有不可歸責於己之重
    大困難。
  (二)債務人之女張佳玲、之孫黃泓文於債務人與金融機構成立協
    商前之94年5 月間即已遷入債務人住所，有全戶戶籍資料查
    詢結果在卷足憑，張佳玲母子應於債務人與金融機構成立協
    商前即已投靠債務人，於此情形，債務人仍與金融機構成立
    協商，並自96年1 月起，長達1 年期間均按原協商條件履行
    ，迄至97年2 月間始毀諾，該事由應屬協商成立前已存在或
    可合理預見，顯見債務人女兒母子投靠債務人並非其未能履
    行協商條件之原因。況債務人之女張佳玲與其配偶黃佳煌尚
    未離婚，有個人基本資料查詢結果附卷可參，依民法第1114
    條、第1116條之1 規定，黃佳煌對張佳玲母子負有扶養之義
    務，而因負擔扶養義務而不能維持自己生活者，免除其義務
    ，為民法第1118條前段所明定，債務人如因履行其對張佳玲
    母子之扶養義務而不能維持自己生活，張佳玲母子即無受債
    務人扶養之權利，債務人每月收入約28,000元，扣除原協商
    條件16,895元後，債務人尚餘11,000餘元可供支應，亦難認
    其履行原協商條件顯有重大困難。
  (三)消債條例採行前置協商程序，其目的在於債務人受法院裁定
    開始更生或清算程序者，其生活、資格、權利等均將受限制
    ，該等程序係債務清理之最後手段，於債務人無法與債權人
    協商時，始適用更生程序或清算程序清理其債務。本件債務
    人於毀諾後，業於97年3 月間與台新銀行達成個別協議，有
    台新銀行97年6 月26日台新債協97法更字第30063 號函及函
    附協議書在卷可憑，以債務人業與台新銀行成立個別協議觀
    之，足見債務人如認原協商條件履行有其他不適當之情形，
    其非無再循協商途徑謀求解決之餘地，債務人與其他金融機
    構既有再成立協商之可能，自無利用債務清理最後手段即更
    生或清算程序清理其債務之必要。
四、綜上所述，債務人無法履行原協商條件，難認有不可歸責於
    己之重大困難，而債務人業與台新銀行成立個別協議，其與
    其他金融機構非無再成立協商之可能，應無利用更生或清算
    程序清理其債務之必要，按之上開說明，債務人不得逕為更
    生之聲請，其聲請更生，核非有據，不應准許，爰裁定如主
    文。
中    華    民    國    98    年    6     月    19    日
              民事第二庭    法      官  陳秀貞
上為正本係照原本作成。
如不服本裁定，應於裁定送達後10日內，以書狀向本院提出抗告
，並繳納抗告費新臺幣1 千元。
中    華    民    國    98    年    6     月    19    日
                            書  記  官  劉碧輝


司法院資訊處製作；財團法人民間司法改革基金會備份。
